臺灣高雄地方法院民事裁定
109年度消債更字第340號
聲  請  人  李姿慧  
0000000000000000

上列當事人因消費者債務清理事件聲請更生，本院裁定如下：
    主  文
聲請人李姿慧自中華民國一百零九年十二月一日下午四時起開始
更生程序。
命司法事務官進行本件更生程序。
    理  由
一、聲請意旨略以：伊無力清償債務，曾依中華民國銀行公會會
    員辦理消費金融案件無擔保債務協商機制請求共同協商債務
    方案成立，約定自民國95年6月起，分80期，年利率0％，每
    月清償新臺幣（下同）18,131元，然勉為償還數期後仍不得
    已毀諾，因聲請人有不能清償債務或有不能清償之虞，復未
    經法院裁定開始清算程序或宣告破產，爰聲請更生等語。
二、按債務人不能清償債務或有不能清償之虞者，得依本條例所
    定更生或清算程序，清理其債務。債務人無擔保或無優先權
    之本金及利息債務總額未逾12,000,000元者，於法院裁定開
    始清算程序或宣告破產前，得向法院聲請更生。法院開始更
    生程序之裁定，應載明其年、月、日、時，並即時發生效力
    。法院裁定開始更生或清算程序後，得命司法事務官進行更
    生或清算程序，必要時得選任律師、會計師或其他適當之自
    然人或法人一人為監督人或管理人。消費者債務清理條例（
    下稱消債條例）第3條、第42條第1項、第45條第1項及第16
    條第1項分別定有明文。
三、經查：
  ㈠聲請人於消債條例施行前，依中華民國銀行公會會員辦理消
    費金融案件無擔保債務協商機制請求共同協商債務方案成立
    ，聲請人應自95年6月起，分80期，年利率0％，每月清償18,
    131元，嗣聲請人未如期繳款而於96年2月毀諾，固有新光商
    業銀行陳報狀暨協議書及還款明細（本案卷第19至22頁）可
    稽。按消債條例第151條第9項準用同條第7項但書所稱「因
    不可歸責於己之事由，致履行有困難」之情形，僅須於法院
    就更生或清算之聲請為裁判時存在即為已足，至債務人於履
    行困難之事由發生前有無違約不履行行為，與該事由是否不
    可歸責於債務人之判斷尚屬無涉（另參考98年第1期民事業
    務研究會第26號之司法院民事廳消費者債務清理條例法律問
    題研審小組意見）。又依消債條例第151條第9項準用同條第
    8項再準用第75條第2項之規定，債務人可處分所得扣除自己
    及依法應受其扶養者所必要生活費用之餘額，連續3個月低
    於協商方案應清償之金額者，推定有不可歸責於己之事由致
    履行有困難。經查，聲請人自95年5月起即投保高雄市理燙
    髮美容業職業工會迄今，有勞工保險被保險人投保資料（司
    消債調卷第22頁反面）在卷可按，其陳稱協商金額太高，伊
    一直都是打工性質無穩定收入等語（見本案卷第27頁），本
    院復核定聲請人每月收入扣除個人生活所必需及扶養費後之
    餘額為5,099元（詳如後述），顯已無法負擔每月18,131元
    之還款金額，堪認聲請人之收入無法持續支應前揭生活開支
    及協商款項，有不可歸責於己之事由，致不能繼續履行原協
    商條件。
  ㈡聲請人復於109年7月22日提出債權人清冊，向本院聲請調解
    債務清償方案，經本院109年度司消債調字第430號受理，於
    109年8月19日調解不成立，聲請人於同日以言詞聲請更生等
    情，亦經本院依職權調閱上開調解卷宗核閱無訛。
  ㈢次查，聲請人於107年及108年度申報所得各為4,000元（中華
    郵政獎金所得）、0元，其自陳向本院聲請更生前2年內有薪
    資所得共444,000元，名下無財產，勞工保險投保於高雄市
    理燙髮美容業職業工會，現投保薪資為23,800元。又聲請人
    自陳107年6月至109年2月從事外送飲料工作，工作地點有市
    場、中崙社區、馬克飲料及夜市等處，另有代工串珠或編繩
    等手工藝，工作地點為家中，每月總收入約為15,000元（其
    中代工手工藝之收入每月2,000元至3,000元），109年3月至
    同年6月底於前鎮區新衙路上之全家便利商店打工，每月薪
    資24,000元領現，109年7月及8月於鳳山區中安街之護膚美
    容院擔任美容師，工作內容為護膚美容、身體按摩等，據其
    自行提出之佣金明細所載該2個月應發金額各為20,800元、2
    4,075元，109年9月至10月從事清潔打掃工作，無固定雇主
    ，每月收入約為22,000元，自109年10月26日起於鳳山區中
    崙二路「茶の魔手」飲料店工作，雇主口頭告知月薪為25,00
    0元，未領取社會局補助等情，有財產及收入狀況說明書（
    司消債調卷第5至9頁）、財團法人金融聯合徵信中心前置協
    商專用債權人清冊（司消債調卷第17至18頁）、信用報告（
    司消債調卷第20頁）、切結書（司消債調卷第21頁、本案卷
    第86頁）、勞工保險被保險人投保資料表（司消債調卷第22
    頁）、財政部高雄國稅局107年及108年度綜合所得稅各類所
    得資料清單及總歸戶財產查詢清單（司消債調卷第23至25頁
    ）、戶籍謄本（司消債調卷第26頁）、高雄市政府社會局社
    會福利資訊料查詢表（本案卷第13至14頁）、債權人清冊（
    本案卷第31至35頁）、存摺（本案卷第36至40頁）、診斷證
    明書（本案卷第41頁）、佣金明細（本案卷第43至44頁）、
    商業保險投保資料查詢結果表（本案卷第45頁）在卷可參。
    本院審酌上情，認為聲請人自陳109年9月起之月薪為22,000
    元（清潔打掃工作）至25,000元（茶の魔手），核算其償債
    能力之基礎以聲請前6個月即109年3月至8月於全家便利商店
    及護膚美容院之平均每月薪資23,479元【計算式：（24,000
    ×4＋20,800＋24,075）÷6＝23,479，小數點以下四捨五入；下
    同】為基準。
  ㈣關於聲請人個人日常必要支出部分，聲請人陳稱與父母及哥
    哥等4人共同租屋居住，每月房租15,000元，伊分攤5,000元
    ，未領取租金補助，有房屋租賃契約書（承租人為聲請人之
    父親李瑞凱）、存款憑條及高雄市政府都市發展局函在卷可
    稽（本案卷第51至59頁、本案卷第26頁）。按債務人必要生
    活費用，以最近一年衛生福利部或直轄市政府所公告當地區
    每人每月最低生活費一點二倍定之，消債條例第64條之2第1
    項定有明文。本院參酌衛福部社會司所公告109年度高雄市
    最低生活費標準為13,099元。又該最低生活費用之標準，係
    照當地最近1年平均每人消費支出60％，依其基準之家庭收支
    調查報告調查表格式所示有關經常性支出之調查項目，其原
    即包括利息支出、食品、衣著、房租及水費、電費、醫療保
    健、交通、娛樂、教育等基本生活需求。本院認在聲請人並
    無特殊需求，應以此最低生活費之1.2倍即15,719元認係其
    個人必要生活費用。
  ㈤至扶養費支出部分，聲請人主張扶養父親，每月扶養費5,000
    元。按直系血親相互間，互負扶養之義務，民法第1114條第
    1款定有明文。查聲請人父親李瑞凱為43年生，107年及108
    年度申報所得各為288,000元（薪資所得）、0元，名下無財
    產，勞工保險於94年10月退保，自願職保則於97年8月退保
    ，94年11月領取勞保老年一次給付1,806,000元，原每月領
    取國民年金4,930元，自109年1月起為每月5,074元，其配偶
    即聲請人母親許容為44年生，107年及108年度申報所得各
    為468,322元、397,136元（均為執行業務所得及營利所得）
    ，名下無財產，勞工保險投保於高雄市理燙髮美容業職業工
    會，尚無領取勞保各類給付津貼等情，有戶籍謄本、所得資
    料及財產查詢清單、稅務電子閘門財產所得調件明細表、勞
    工保險被保險人投保資料表、自願職保被保險人投保資料表
    、存摺、勞動部勞工保險局函、高雄市政府社會局社會福利
    資訊料查詢表附卷可憑（見司消債調卷第26至32頁、本案卷
    第15至18頁、本案卷第24頁、本案卷第46至50頁、本案卷第
    64至78頁、本案卷第82至83頁）；又聲請人陳稱父親無業，
    母親尚有工作收入每月約30,000元，惟父母親感情不睦，母
    親無力也不願負擔父親生活等語（司消債調卷第74頁反面、
    本案卷第30頁），本院認聲請人父親就領取年金不足部分有
    受扶養之必要，並按夫妻互負扶養之義務，其負扶養義務之
    順序與直系血親卑親屬同。扶養之程度，應按受扶養權利者
    之需要，與負扶養義務者之經濟能力及身分定之，民法第11
    16條之2與民法第1119條分別定有明文，是以聲請人父親之
    法定扶養義務人包含其配偶即聲請人母親，本院僅以聲請人
    所述無從得知真實情況，母親既有所得資料清單所示收入，
    父親之扶養費仍應由全部扶養義務人共同負擔；扶養費用數
    額部分，按受扶養者之必要生活費用，準用第1項規定計算
    基準數額，並依債務人依法應負擔扶養義務之比例認定之，
    消債條例第64條之2第2項亦有明定。準此，聲請人所應負擔
    父親之扶養費以109年度高雄市每人每月最低生活費13,099
    元之1.2倍即15,719元計算，再扣除父親領取之國民年金5,0
    74元，由聲請人與兄、妹及母親（參本案卷第60頁家族系統
    表）共同分擔後，聲請人每月負擔父親扶養費即應以2,661
    元【計算式：（15,719－5,074）÷4＝2,661】為度，其主張逾
    上開核算數額部分，難認可採。
  ㈥綜上所述，以聲請人現每月收入23,479元為其償債能力基準
    ，扣除個人必要生活費15,719元及父親扶養費2,661元後，
    餘5,099元，而聲請人目前負債總額為4,244,801元（參司消
    債調卷第45頁以下，包含：台北富邦銀行、台中商業銀行、
    匯豐銀行、新光銀行、台新銀行、安泰銀行、中國信託銀行
    、滙誠第二資產公司、新加坡商艾星國際公司），以聲請人
    每月所餘按月攤還結果，需約69年（計算式：4,244,801÷5,
    099÷12≒69.4）始能清償完畢，應認其已不能清償債務。此
    外，聲請人無擔保或無優先權之債務總額未逾12,000,000元
    ，且無消債條例第6條第3項、第8條或第46條各款所定駁回
    更生聲請之事由存在，則聲請人聲請更生為有理由，應予准
    許，爰命司法事務官進行本件更生程序。
四、依消債條例第11條第1項、第45條第1項，裁定如主文。
中　　華　　民　　國　　109 　年　　12　　月　　1 　　日
                  民事庭　法　官  　賴寶合
以上正本係照原本作成。
本裁定不得抗告。
中　　華　　民　　國　　109 　年　　12　　月　　1 　　日
                          書記官    胡美儀